【裁判字號】    99,事聲,364
【裁判日期】    991122
【裁判案由】    消債聲明異議
【裁判全文】
臺灣高雄地方法院民事裁定             99年度事聲字第364號
異  議  人  遠東國際商業銀行股份有限公司（原友邦國際信用
            卡）
法定代理人  洪信德
相  對  人  林富美
上列異議人與相對人間因消債聲明異議事件，對本院司法事務官
於民國99年8 月26日所為98年度司執消債更字第767 號裁定提出
異議，本院裁定如下：
    主    文
原裁定廢棄。
    理    由
一、異議意旨略以：相對人每月必要支出包含具擔保之房屋貸款
    費用已為原認可更生計畫裁定所認定，由此可知相對人於履
    行更生計畫期間亦將清償上開債務，故該具優先權之債權人
    高雄市政府、元大商業銀行（原慶豐商業銀行股份有限公司
    ）即不會對擔保品行使權利。而上開債權人竟於陳報債權期
    間另行主張預估於行使權利後不足受償額各為新臺幣（下同
    ）857,019 元、253,957 元，惟因相對人仍將持續履行上開
    債務，則上開二筆債權即應剔除於更生計畫外，故原認可更
    生計畫裁定將該二筆債權與無優先權債權人同列於更生計畫
    中而按比例受償即影響無優先權債權人受償權利甚鉅。為此
    ，爰依法提起異議。
二、按關於更生或清算之程序，除本條例別有規定外，準用民事
    訴訟法之規定，消費者債務清理條例（下稱消債條例）第15
    條定有明文。而當事人對於司法事務官處理事件所為之終局
    處分，得於處分送達後10日之不變期間內，以書狀向司法事
    務官提出異議。司法事務官認前項異議有理由時，應另為適
    當之處分；認異議為無理由者，應送請法院裁定之。法院認
    第一項之異議為有理由時，應為適當之裁定；認異議為無理
    由者，應以裁定駁回之。民事訴訟法第241 條第1 至3 項定
    有明文。又按，消債條例之制定，乃為使負債務之消費者得
    依本條例所定程序清理其債務，以調整其與債權人及其他利
    害關係人之權利義務關係，保障債權人之公平受償，謀求消
    費者經濟生活之更生，進而健全社會經濟之發展，消債條例
    第1 條定有明文，故除有同條例第63條所定之情形外，法院
    得斟酌裁量認可更生方案。復按，債務人有薪資、執行業務
    所得或其他固定收入，法院認更生方案之條件公允者，得不
    經債權人會議可決，逕依債務人之聲請或依職權以裁定認可
    更生方案，消債條例第64條第1 項定有明文。再按，更生不
    影響有擔保或有優先權之債權人之權利，消債條例第68條亦
    定有明文，合先敘明。
三、經查：
  (一)按「有擔保之債權人，就其行使擔保權後未能受償之債權，
    非依更生或清算程序，不得行使其權利。」、「債務人依本
    條例第43條第2 項、第81條第2 項規定所表明之債權人地址
    ，有住居所不明者，應表明其最後住居所及不明之意旨；所
    表明之債權種類，應記載該債權之名稱、貨幣種類、有無擔
    保權或優先權、擔保權之順位及扣除擔保債權或優先權後之
    餘額」，本條例施行細則第16條、第21條第1 項業有規定，
    復參辦理消費者債務清理事件應行注意事項第15點「有擔保
    或有物的優先權之債權人，得以預估或實際行使其擔保或優
    先權後未能受清償之債權，申報為更生或清算債權而行使其
    權利。」之規範目的，乃因有擔保之債權人於行使擔保權後
    未能受償之債權即屬普通債權，依本條例第28條第2 項規定
    「該等債權非依更生或清算程序，不得行使其權利。」之限
    制，為使該等債權於程序中行使權利之方式明確，方予明定
    。由此可知，上開規定僅為重申有擔保或有優先權債權人倘
    確有不足受償債權額時，該不足受償債權額係屬普通債權，
    仍應依更生或清算程序始得行使權利之意旨，並藉此使債務
    人與各債權人均得知悉或有該不足受償額之存在，非謂有擔
    保或有優先權債權人所預估之該不足受償額必可列入更生方
    案中與無擔保及無優先權債權人同按比例清償。蓋該不足受
    償債權額僅係預估，尚難斷言必有該債權額之存在，逕將其
    列入更生方案中受償，或將使有擔保或有優先權債權人重複
    受償受有超出其預期之利益而損及無擔保及無優先權債權人
    之權益，如此有失衡平之結果，顯非上開規定之意旨。因而
    於具體更生事件中，有擔保及有優先權債權人之預估不足受
    償債權額得否列入更生方案與無擔保及無優先權債權人同按
    比例受償，當審酌債務人清償該有擔保及有優先權之情況與
    及預估該不足受償債權額之判斷基礎等具體情狀判斷之，以
    求全體債權人之公允。
  (二)本件相對人因購買自用住宅經向高雄市政府申請核准後而向
    代理人高雄銀行借款220 萬元，並提供自用住宅房地為設定
    抵押權，嗣後再向元大銀行借款39萬元，並以上開房地為最
    高限額抵押權設定乙節，有房屋貸款契約書、土地與建物登
    記謄本在卷可稽，惟經佐以債權人元大銀行所述相對人至民
    國98年10月19日仍依約按月繳付本息，另高雄銀行之貸款亦
    均按月繳息，其均有放款繳款記錄查詢、陳報狀、還款明細
    查詢單在卷可稽，由此可徵相對人履約情況良好，則上開債
    權人預估之不足受償債權額發生之可能性，即非無研求之餘
    地。
  (三)再者，上開債權人認相對人之不動產價值不足以清償具優先
    權之債權，而提出預估之不足受償債權額，其卻無任何說理
    或者釋明其如何計算之基準，衡諸常理實礙難採信。而原更
    生計畫既已將房貸費用列入相對人必要生活費用中，則上開
    債權人銀行對相對人之自用住宅借款或具擔保之債權可獲清
    償之可能性當亦隨之增加，預估不足受償債權額發生之可能
    性相對隨之遞減，將之列入更生方案對無擔保及無優先權債
    權人似非公允，難認妥當。從而，更生方案列入高雄市政府
    、元大銀行所預估不足受償債權額與其他無擔保及無優先權
    債權人同按比例受償，不僅使其受有重複受償之可能，亦損
    及其他無擔保及無優先權債權人之利益，卻未有合理論據，
    難謂此更生方案對其他無擔保及無優先權債權人為公允，逕
    予認可，難認合法。揆諸前開說明，原裁定逕予認可相對人
    所提更生方案，容有商榷餘地，異議人執此提出異議，核屬
    有理。爰廢棄原裁定，由司法事務官另行依法審究處理，以
    臻妥適。
四、依消費者債務清理條例第15條，民事訴訟法第240 條之4 第
    3 項前段，裁定如主文。
中    華    民    國    99    年    11    月    22    日
                      民事第一庭    法  官  林岳葳
以上正本係照原本作成。
如對本裁定抗告須於裁定送達後10日內向本院提出抗告狀，並繳
納裁判費新台幣1,000元。
中    華    民    國    99    年    11    月    22    日
                                    書記官  簡文清

司法院資訊處製作；財團法人民間司法改革基金會備份。
